臺灣臺北地方法院民事判決　九十一年度訴更一字第一四號
　　原　　　告　甲○○
　　被　　　告　乙○原名：陳.
右當事人間損害賠償事件，原告對於中華民國九十一年四月三十日本院九十年度訴字
第七五二號所為裁定，提起抗告，於九十一年七月二日經台灣高等法院以九十一年抗
字第二四八二號裁定廢棄發回，本院判決如左：
    主      文
原告之訴駁回。
訴訟費用由原告負擔。
    事    實
甲、原告方面：
一、聲明：
（一）被告應負擔房屋修復費用新台幣（下同）三十八萬九千元，支付租賃期限內十
      個月房租共計十四萬元，及原告精神損失慰撫金二十萬元，總計為七十二萬九
      千元。
（二）訴訟費、律師費用，均由被告負擔。
二、陳述：
（一）被告於民國八十九年八月一日起向原告承租原告所有坐落於台北市○○○路○
      段一二八巷二五號五樓之房屋自住，並訂立房屋租賃契約。未料該屋於八十九
      年九月二十七日零時四十三分發生火災，屋內部裝設全部焚毀，外邊公共樓梯
      牆壁亦遭燒焦，經台北市政府消防局鑑識結果，起火原因為用電超過負荷，電
      線走火所致。因火災事故係被告用電不當所致生，依刑法第一百七十三條及第
      一百七十六條規定，被告應處以公共危險罪。依房屋租賃契約書第十一條、第
      十二條規定，被告應負責賠償，惟事故發生後，被告對於該屋損害之修復問題
      ，置之不理，為維護公共衛生安全，原告經請工人清理搬運廢棄物及灰渣等，
      並請裝璜公司將前開房屋及外邊公共樓梯適度的修復，共支付三十八萬九千元
      ，爰依房屋契約書十一條約定及民法第四百三十二條規定，請求被告負擔。
（二）因前開火災事故發生後，造成原告無法居住或將之出租，爰依房屋契約第十四
      條約定，請求被告賠償租賃期限內十個月房租共計十四萬元。
（三）且因火災發生後，原告為處理相關事宜，身心倍受負荷，爰依民法第四百三十
      四條規定，請求被告賠償精神慰撫金二十萬元，以為補償。
三、證據：提出房屋租賃契約書、台北市政府消防局火災證明書、收據（修復費用）
    各一件為證。
乙、被告方面：
一、聲明：如主文第一項所示。
二、陳述：伊並無過失，刑事部分檢察官不起訴處分業已確定。
三、證據：提出臺灣臺北地方法院檢察署九十年度偵字第二四一五號處分書、臺灣高
    等法院檢察署九十年度議字第一五七七號處分書（影本）各一件為證。
丙、本院依職權調閱臺灣臺北地方法院檢察署九十年度偵字第二四一五號、臺灣高等
    法院檢察署九十年度議字第一五七七號公共危險案件全卷。
    理    由
一、原告主張之事實，固據其提出房屋租賃契約書、台北市政府消防局火災證明書、
    收據（修復費用）各一件為證。被告並不否認有向原告承租系爭房屋及該屋於時
    發生火災之事實，惟否認伊有何過失。
二、按租賃物因承租人失火而毀損滅失者，以承租人有重大過失為限，始對出租人負
    損害賠償責任，民法第四百三十四條已有特別規定，所謂重大過失，係指顯然欠
    缺普通人應盡之注意而言，承租人之失火，縱因欠缺善良管理人之注意所致，而
    於普通人應盡之注意無欠缺者，不得謂有重大過失。故承租人之失火僅為輕過失
    時，出租人自不得以侵權行為為理由，依民法第一百八十四條第一項之規定，請
    求損害賠償（最高法院二十二年上字第一三一一號、第二五五八號著有判例意旨
    參照）。經查，本件租賃物固因失火而毀損，然系房屋起火之原因，於台北市政
    府消防局調查後，認係以「電源配線因短路致起火燃燒之可能性較大」，此有臺
    灣臺北地方法院檢察署九十年度偵字第二四一五號公共危險案卷中之台北市政府
    消防局出具之火災原因調查報告書附卷可稽，經檢察官偵查後同認被告就該失火
    原因並無過失可言，並經本院依職權調閱臺灣臺北地方法院檢察署九十年度偵字
    第二四一五號卷、臺灣高等法院檢察署九十年度議字第一五七七號卷核閱屬實，
    復有原告所不爭執之各該案卷之處分書（影本）一件在卷可佐。
三、次按，承租人應以善良管理人之注意保管租賃物，如違反此項義務，致租賃物毀
    損滅失者，應負損害賠償責任，固為民法第四百三十二條所明定。惟租賃物因承
    租人失火而毀損滅失者，同法第四百三十四條既已減輕承租人之注意義務，而以
    承租人有重大過失為其賠償責任發生之要件，出租人即不得仍依承租人應如何保
    管租賃物之一般規定，向承租人為損害賠償之請求（最高法院三十年上字第七二
    一號判例意旨可參）。且於租賃存續中，租賃物因不應由承租人負責之事由而滅
    失時，承租人不負損害賠償責任。所謂應由承租人負責之事由，除法有特別規定
    或該地方有特別習慣或當事人間有特別約定，承租人於事變亦應負責外，以承租
    人之故意或過失為限（最高法院十八年上字第一０七四號判例意旨可資參照）。
    又承租人對於租賃物之使用收益，應依一定之方法，即有約定方法者依其約定方
    法，無約定方法者，應依租賃物之性質而定之方法而為使用收益，承租人違反上
    述方法而為租賃物之使用收益，致租賃物受有損害者，始應依民法第四百三十二
    條第二項規定，負賠償之責（最高法院五十年度台上字第一四九二號判決意旨參
    照）。原告就本件租賃房屋並未與被告為特別使用收益方法之約定，而依卷附房
    屋租賃契約第十一條約定之內容係載明：「乙方（即被告）應以善良管理人之注
    意使用房屋，除因天災地變等不可抗拒之情形外，因乙方之過失致房屋毀損，應
    負損害賠償之責。．．」，足見系爭房屋如發生毀損，除因天災地變等不可抗拒
    之情形外，仍應以乙方（即被告）之過失所致成，被告始應就該毀損負損害賠償
    責任。前開租賃房屋發生之火災事故，經台北市政府消防局調查鑑驗後，認係以
    「電源配線因短路致起火燃燒之可能性較大」，業如前述，原告既當庭表示對前
    開處分書暨火災調查報告書均無意見，並於檢察官偵查中陳稱：「我是民國七十
    五年買的，是買二手屋，買了也沒有維修，就租給別人了。」等語，實難遽認被
    告即承租人就牆壁上面的電源插座之電路短路有何過失可言，此外，原告復未舉
    他證證明火災係因被告即承租人之過失所致，揆諸前開說明，是其依據房屋契約
    書十一條約定及民法第四百三十二條規定請求被告賠償其房屋之損害三十八萬九
    千元，即屬無據。
四、原告另依民法第四百三十四條規定，就其所受有前開出租房屋之損害即財產上之
    損害，請求給付精神慰撫金：然查，慰藉金請求權，與財產上損害賠償請求權不
    同。凡慰藉金之請求，須其人格權遭遇侵害，而使其精神上受有痛苦為必要（最
    高法院七十九年度台上字第一一０一號判例意旨參照）。受精神之損害得請求賠
    償者，法律皆有特別規定，如民法第十八條、第十九條、第一百九十四條、第一
    百九十五條、第九百七十九條、第九百九十九條等是（最高法院五十年台上字第
    一一一四號判例意旨參照）。除受有財產上損害，可依法請求賠償外，要不得據
    以請求賠償非財產上損害（最高法院五十年台上字第一一一四號判例意旨參照）
    。而民法第四百三十四條係規定租賃物因承租人失火而毀損滅失者，以承租人有
    重大過失為限，始對出租人負財產上之損害賠償責任，是原告另依民法第四百三
    十四條規定，就其所受有前開出租房屋之損害即財產上之損害，請求給付精神慰
    撫金二十萬元，亦屬無據，不應准許。
五、原告主張系爭房屋發生事故後無法出租，故依房屋租賃契約第十四條約定，請求
    被告給付租賃期間內十個月之房租十四萬元並請求被告賠償律師費用部分：依房
    屋租賃契約書第二條固規定：「租賃期限經甲（原告）乙（被告）雙方洽定為一
    年，即自民國八十九年八月一日起至民國九十年七月卅一日止」、第三條規定：
    「租金每個月新台幣一萬四千元正，乙方（被告）不得藉任何理由拖延或拒納」
    。惟按，承租人僅於租賃關係存續中始負支付租金之義務（最高法院二十三年上
    字第三八六七號判例參照），租賃標的物因天災或意外事變滅失者，其租賃關係
    既無存續之可能，無論原契約有無存續期間，均可為終止之原因（最高法院十九
    年上字第一０六號判例意旨可資參照）。經查，本件租賃房屋業因前述火災而燒
    毀，且原告自陳：自前開火災事故發生後，系爭房屋已無法居住或出租他人，被
    告亦即離去未再占有使用系爭房屋，客觀上足認被告就該失火房屋應有終止租賃
    之意思表示，原告於火災發生當時既未提供一適於為人居住之房屋，顯見本件房
    屋租賃契約已於斯時合意終止，本件租賃關係當然終了，被告即承租人自無再支
    付租金之義務。退萬步言，縱認本件房屋租賃契約未為合意終止，惟按，租賃關
    係以承租人使用收益租賃物為內容（參民法第四百二十一條第一項規定），故出
    租人應以合於所約定使用收益之租賃物交付承租人，並應於租賃關係存續中，保
    持其合於約定使用、收益之狀態，民法第四百二十三條亦有明定，此乃出租人之
    主要義務，而與承租人租金之支付義務互有對價關係（最高法院六十九年度台上
    字第一七七八號判決意旨可參），如違反此項條文所定保持約定狀態之義務，依
    民法第四百四十一條之反面解釋，於此期間內，承租人自得免除給付租金之義務
    （最高法院七十四年度台上字第四六０號判決意旨參照）。因租賃關係之承租人
    支付租金所欲實現之主要經濟目的，依民法第四百二十一條之規定，即在於交換
    對於租賃標的物使用收益之利益，故租賃之房屋，因天災或其他事變，致全部滅
    失者，出租人與承租人互相免其供給房屋使用及支付租金之義務（最高法院五十
    七年度台上字第一七四號判決要旨參照）。查被告自本件租賃房屋因前述火災燒
    毀後即未再占有使用系爭房屋，為兩造所不爭執，是原告依房屋租賃契約第十四
    條約定，請求被告給付租賃期間內十個月之房租十四萬元，即屬乏據，不應准許
    。再觀之房屋租賃契約第十二條係約定：「乙方（被告）若有違約情事，致損害
    甲方（原告）之權益時，願聽從甲方（原告）賠償損失，如甲方因涉訟所繳納之
    訴訟費、律師費用，均應由乙方負責賠償。」第十四條約定之內容則為：「甲乙
    丙各方遵守本契約各條項之規定，如有違背任何條件時，甲方得隨時解約收回房
    屋，因此乙方之損失甲方概不負責。」，其約定內容均係以被告有違約情事作為
    負責之前提，然原告未能舉證證明被告有何過失導致火災之發生，已如前述，此
    外，原告亦未能舉他證證明被告有何違反租賃契約約定之條件或情事發生，自難
    遽認被告有違約之事實。準此，原告主張依照房屋租賃契約第十四條約定，請求
    被告賠償房租十四萬元及律師費用（並未舉證證明業已支出）云云，亦無理由。
六、結論：原告之訴為無理由，依民事訴訟法第七十八條，判決如主文。
中　　　華　　　民　　　國　　九十一　　年　　十一　　月　　二十八  　　日
　　　　　　　　　　　　　　　民事第三庭法　　　官　林振芳
右為正本係照原本作成
如對本判決上訴，須於判決送達後廿日內向本院提出上訴狀
中　　　華　　　民　　　國　　九十一　　年　　 十二　　 月　 　二　　　 日
　　　　　　　　　　　　　　　　　　　　法院書記官　葛映嵐
